【裁判字號】    95,上易,1273
【裁判日期】    950809
【裁判案由】    詐欺
【裁判全文】
臺灣高等法院刑事判決                95年度上易字第1273號
上  訴  人
即  被  告  甲○○
上列上訴人因詐欺案件，不服臺灣板橋地方法院94年度易字第17
91號，中華民國95年5月10日第一審判決（起訴案號：臺灣板橋
地方法院檢察署94年度偵字第13277號），提起上訴，本院判決
如下：
    主  文
上訴駁回。
    事  實
一、甲○○經網路結識成年女子乙○○，進而交往，竟基於意圖
    為自己不法之所有之概括犯意，先於93年6月17日，明知並
    無還款資力，仍向乙○○佯稱急需借用現金，嗣後立即歸還
    等語，致乙○○因誤認甲○○有償還能力而陷於錯誤，而於
    臺北縣新莊市○○路○段附近，交付甲○○新臺幣（下同）5
    萬元。甲○○再於同年7、8月間，介紹乙○○透過不知情、
    真實姓名年籍不詳之消費貸款代辦業者「黃嵩閔」及「林志
    明」，辦理台新國際商業銀行（下稱台新銀行）現金卡、中
    國信託商業銀行（下稱中信銀行）現金卡及國泰世華銀行（
    下稱國泰銀行）信用卡，並於「黃嵩閔」及「林志明」代為
    辦妥後，將上開現金卡、信用卡連同密碼授權甲○○使用，
    約定使用上開現金卡、信用卡後，應由甲○○負責繳清借款
    帳單，甲○○即承前概括犯意，持上開現金卡、信用卡，連
    續至臺北縣三重市、新莊市及板橋市等地之銀行自動提款機
    ，輸入正確密碼，使各該銀行誤判為乙○○本人依銀行授信
    而提領現金，因而陷於錯誤而給付現金，計向台新銀行於93
    年7月9日接續領得98,000元、再連續於93年7月24日領得2,
    000元、93年8月6日領得5,000元、93年8月?日領得10,000
    元、93年8月8日領得2,000元、93年8月9日領得1,000元；向
    中國信託銀行連續於93年7月16日領得41,000元、93年7月19
    日領得3,000元、93年7月19日領得20,000元、93年7月20日
    接續領得25,000元、93年7月26日領得200元、93年8月10日
    接續領得85,000元、93年8月13日領得4,000元；向國泰世華
    銀行於93年8月21日領得10,000元，共計詐得306,200元（台
    新銀行118,000元、中國信託銀行178,200元及國泰世華銀行
    10,000元，起訴書誤計為台新銀行10萬元、中國信託銀行9
    萬元及國泰世華銀行3萬元，共計22萬元）。甲○○復於93
    年8月，要求乙○○會同「黃嵩閔」及「林志明」至台新銀
    行江翠分行辦理信用貸款，於核貸款項35萬元匯入乙○○於
    台新銀行帳號0000000000000號帳戶後，再向乙○○取得上
    述貸款存摺及提款卡，旋即分次由自動提款機提領上述貸款
    ，計詐得334, 300元，嗣後花用殆盡。待乙○○接獲上開各
    銀行清償借款之帳單及通知後，甲○○遲未依約清償，亦未
    返還前開任何借款金額，乙○○無奈僅能自行對各銀行清償
    債款，至此方知受騙。
二、案經乙○○訴請臺灣板橋地方法院檢察署檢察官偵查起訴。
    理  由
一、訊據被告甲○○固坦認與告訴人乙○○原係透過網路結識之
    男女友人，先於93年6月17日，在臺北縣新莊市○○路○段處
    ，向乙○○借得5萬元，又於同年7月至8月間，與「黃嵩閔
    」及「林志明」邀約告訴人辦理上揭台新銀行、中信銀行現
    金卡及國泰銀行信用卡，事後並曾使用上開現金卡及信用卡
    預借22萬元左右，再於同年8月間，與乙○○會同「黃嵩閔
    」及「林志明」同至台新銀行江翠分行辦理信用貸款35萬元
    ，嗣後因均未償還上揭5萬元借款、現金卡、信用卡借得金
    額，並自願承擔台新銀行江翠分行信用貸款35萬元債務，因
    而與乙○○簽立調解委員會協議書1紙，約定每月償還乙○
    ○2萬元，然迄今仍未清償等情，惟矢口否認有何詐欺犯行
    ，辯稱：伊有意願和解，也有心還錢，但經濟能力無法每月
    償還2萬元，而前開35萬元信用貸款，並非由伊所領，亦未
    取得該筆貸款款項云云。惟查：
  (1)被告上開犯罪事實，業據證人即告訴人乙○○於原審審理證
    述在卷，並有證人即台新銀行江翠分行理財專員鄭晏松即上
    述信用貸款承辦員於偵查中之證述可佐，復有台新銀行Youb
    e金交易紀錄查詢表1份（參臺灣板橋地方法院檢察署94年發
    查字第1109號卷，下稱發查卷，第7頁）、放款本利收據影
    本1紙（參發查卷第6頁）、貸款申請書影本1紙（參發查卷
    第10頁）及信用貸款交易明細表1份（參發查卷第8、9頁）
    ；中信銀行8、9月份現金卡繳款通知單及存入憑證影本2紙
    （參發查卷第6頁）；國泰銀行ATM交易一覽表及9、10月信
    用卡消費明細單；臺北縣新莊市調解委員會93年8月24日93
    年民調字第0255號調解書1紙（參發查卷第11頁）在卷可佐
    。
  (2)被告雖辯稱未取得貸款款項，然被告於偵查中業已自承由「
    林志明」辦理上開信用貸款，再經「黃嵩閔」提領貸款後，
    伊分得扣除2成佣金後之20餘萬元，因伊家中有狀況、母親
    倒會，需要支用等情（參臺灣板橋地方法院檢察署94年偵字
    第13277號卷，下稱偵查卷，第8、9頁），被告於原審審理
    時雖翻稱未拿到20餘萬元之信用貸款，係因與乙○○為男女
    朋友，又「黃嵩閔」為其介紹與乙○○認識，所以伊仍將信
    用貸款的債務承擔下來，偵查中稱該筆貸款係清償其母債務
    等詞是當時隨便想的理由云云（參原審95年4月26日審判筆
    錄第17頁），惟被告自知本案業經檢察官偵查，並已告知所
    享權利及所涉罪嫌後進行訊問，衡情即使基於男女友人之情
    誼而願承擔乙○○債務，尚難想像有無故編詞取信於檢察官
    而入己於罪之可能，是被告嗣後託詞於無從傳訊之「黃嵩閔
    」等人，空言否認取得貸款款項，尚難認為已足建立合理懷
    疑。又被告自承每月薪水只有2萬元，因而無力承擔和解還
    款之約定金額，迄今完全無法償還乙○○等情（參偵查卷第
    9頁），足認被告完全無償還能力，竟佯稱會儘速償還借款
    、貸款、自行負擔現金卡、信用卡債務，取信於乙○○而取
    得上開款項，並於取得乙○○之現金卡、信用卡後連續於短
    時間內大舉借款，借款總額復顯然遠逾其還款能力，更足認
    被告於連續借款之初，並無依約還款之意，顯非單純債務不
    履行或一時未能償還，其有詐欺犯意，已屬灼然，所稱具有
    還款誠意云云，無非事後飾卸之詞，無可採信。
  (3)證人乙○○於原審固證稱：伊和被告只是朋友關係，93年6
    月借款5萬元，被告並沒有還伊，但因當時被告稱友人在做
    辦卡業務，要配合被告友人辦理現金卡、信用卡，可因此取
    得機車或鑽戒等贈品，伊想要拿贈品所以辦卡，所有的贈品
    都是聽被告講的，伊沒有多想就相信被告，伊從未打算使用
    現金卡及信用卡或貸款，只是為了取得贈品才辦卡，被告是
    在使用現金卡、信用卡提款後才向伊說的，伊並不同意，35
    萬元貸款下來之後，「林志明」在台新銀行江翠分行的電梯
    內拿走伊的存摺、提款卡，伊就不知道貸款到何處去了等情
    ，然復證稱：伊的現金卡辦下來後，就交給被告，那時被告
    好像要向伊借錢，信用卡嗣後亦交給被告，現金卡放在被告
    處後，被告也告訴伊如果要領錢的話，會告訴伊，要償還時
    ，由被告負責償還，在申請現金卡時，和被告已有約定被告
    可使用伊的現金卡，35萬元貸款核貸下來後，是要借給被告
    使用，被告當時所有向伊借的錢都是向伊說要借，之後要還
    伊等情（參原審95年4月26日審判筆錄第6至9頁、第11至17
    頁）。衡情證人乙○○早已成年，應具備相當之智識，依其
    證稱辦理貸款時，早知其父親不會接受其辦如此大額的貸款
    ，因而與被告等人相約隱瞞等情（參原審95年4月26日審判
    筆錄第12頁），顯然對於辦理現金卡、信用卡及貸款之意並
    非毫無認識，本難信僅依被告對贈品之空泛說詞，即依被告
    之請辦理現金卡或貸款；又若僅係為取得辦卡、貸款贈品而
    辦理現金卡、信用卡、貸款，當可於核卡、核貸後自行保管
    ，無需在明知被告缺錢花用，尚向其索借之情形下，將自己
    現金卡交給被告持有，或任由被告之友人取走自己存摺、提
    款卡而毫無索還、掛失之意，更無庸與被告約定動用現金卡
    、貸款金額之清償方式，是其證稱在被告以現金卡、信用卡
    借款及動用貸款前毫不知情乙節，悖離常情，其此部分證詞
    具有相當之瑕疵，難以採認，被告辯稱業經乙○○之授權而
    使用鄧女之現金卡、信用卡預借現金乙節，應屬可信。至起
    訴書固認為被告係「向鄧女誆稱辦理信用卡及現金卡，可為
    『黃嵩閔』及『林志明』2人衝業績，並可獲取1克拉戒指贈
    品為由，使鄧女陷於錯誤，應允委託渠等代辦信用卡及現金
    卡，且於取得台新銀行現金卡、中信銀行現金卡及國泰銀行
    信用卡等卡後，旋即利用指導鄧女信用卡及現金卡開卡使用
    代保管上開現金卡之機會，未經鄧女之同意及授權，擅自持
    上開現金卡、信用卡及預借款密碼條，至不詳處所之自動提
    款機，置入上開銀行現金卡、信用卡，並輸入密碼，以此不
    正方法，先後自各該自動提款機預得現金共3筆」，然被告
    業經乙○○之同意及授權，乃取得密碼，持上開現金卡、信
    用卡由自動提款機借款，業已認定如前，自難謂係以不正方
    法由自動付款設備取得他人之物，應認定被告係無還款之意
    ，仍持上開現金卡、信用卡，連續銀行自動提款機，輸入正
    確密碼，使台新銀行、中信銀行及國泰銀行誤判為乙○○本
    人依銀行授信而提領現金，因而陷於錯誤而給付現金；又依
    上揭台新銀行Yoube金交易紀錄查詢表、中信銀行8、9月份
    現金卡繳款通知單、國泰銀行ATM交易一覽表及9、10月信用
    卡消費明細單所示，被告係於如事實欄所示時、地，分多筆
    詐得現金，起訴書統稱為3筆，亦欠明確，均應予指明。
  (4)至起訴書又認為被告係夥同「黃嵩閔」及「林志明」，共同
    基於為自己不法所有之犯意聯絡，而誘使乙○○辦理上開現
    金卡、信用卡，嗣後復誘使鄧女向台新銀行江翠分行辦理信
    用貸款35萬元，核貸後，由林志明抽取2成佣金後，將餘款
    交與被告花用殆盡，似認被告與「黃嵩閔」及「林志明」為
    共犯。然乙○○應係基於情誼，為融資借予被告而辦理本案
    現金卡、信用卡、貸款，嗣後授權被告使用現金卡、信用卡
    ，並將貸得款項借予被告，業已認定如前，自難謂乙○○係
    因被告及「黃嵩閔」及「林志明」之誆騙而向銀行辦理上開
    消費貸款，而被告經「黃嵩閔」扣除佣金後取得鄧女貸款款
    項，亦難謂「黃嵩閔」及「林志明」有共同施詐之犯行，是
    公訴意旨就此節並未舉出充分之積極證據，依起訴書所載犯
    罪情節、所舉證據，除足資認定「黃嵩閔」及「林志明」為
    被告介紹之消費貸款代辦業者外，尚無從認定該二人與被告
    前揭詐欺犯行有犯意聯絡、行為分擔，應併予指明。
  (5)綜據前述，被告辯稱僅係借款無力償還，並無詐欺之意，亦
    未取得前開35萬元信用貸款款項云云，無非事後卸責之詞，
    不足以構築合理懷疑而推翻前述積極證據，其犯行已堪認定
    ，自應依法論科。
二、被告行為後，刑法第56條連續犯之規定，業於94年1月7日修
    正公布刪除，並於95年7月1日施行，則被告之犯行，因行為
    後新法業已刪除連續犯之規定，此刪除雖非犯罪構成要件之
    變更，但顯已影響行為人刑罰之法律效果，自屬法律有變更
    ，依新法第2條第1項規定，比較新、舊法結果，仍應適用較
    有利於被告之行為時法律即舊法論以連續犯（最高法院95年
    第8次刑事庭會議決議參照）。核被告所為，係犯刑法第339
    條第1項詐欺取財罪。公訴意旨就被告連續以乙○○現金卡
    、信用卡預借現金部分，認係犯刑法第339條之2第1項以不
    正方法由自動付款設備取得他人之物，然被告係經授權而由
    自動付款設備取得他人之物，此部分犯行應係對銀行詐欺，
    業已認定並論述如前，惟起訴基本社會事實同一，爰就此部
    分變更起訴法條。被告先後多次詐欺犯行，時間緊接，所犯
    係構成要件相同之罪名，顯係基於概括犯意反履為之，為連
    續犯，應依刑法第56條之規定論以一罪，並加重其刑。
三、原審認被告罪證明確，適用修正前刑法第56條、刑法第339
    條第1項，罰金罰鍰提高標準條例第1條前段之規定，及審酌
    被告明知自己無力還款，竟於短時間內大量借款，並利用乙
    ○○辦理現金卡、信用卡、貸款供己花用，致鄧女因而背負
    高額債款，又雖於原審審理時自稱若有觸犯法律，願意接受
    法律制裁，且有心清償債務云云，然其隱瞞事實、屢次翻供
    ，復未實際清償上開借款、預借現金及信用貸款，業據乙○
    ○證述在卷（參原審95年4月26日審判筆錄第7頁），顯示犯
    後僅施口惠搪塞卸責，並未真心悔悟，原審因此認為，被告
    固無據實陳述之義務，然其欠缺為自己行為負責之意，自應
    施以相當之刑罰，以期收教化之效，兼衡其並無前科之素行
    、品行、智識程度等一切情狀，量處有期徒刑十月。其認事
    用法及量刑均無不合。被告上訴仍執陳詞，否認犯罪，為無
    理由，其上訴應予駁回。又行為後法律有變更者，依修正前
    刑法第2條第1項之規定，以適用裁判時法為原則，如行為時
    法有利於行為人，則例外適用行為時法；依修正後刑法第2
    條第1項規定，以適用行為時法為原則，惟如裁判時法有利
    於行為人，則例外的適用裁判時法。以往實務見解，認原判
    決未及比較適用新舊法時，上訴後，雖比較結果以舊法有利
    於行為人，而原判決別無其他撤銷事由，仍應由本院以此為
    由撤銷改判。惟修正後之規定係以適用行為時法為原則，因
    此原判決雖未及比較適用，然上訴本院後，經比較新舊法，
    行為後之法律並非較有利於行為人，仍應適用行為時法，則
    原判決適用行為時法即無不當，自不構成撤銷之事由，併此
    敘明。
據上論斷，應依刑事訴訟法第368條，判決如主文。
本案經檢察官郭啟東到庭執行職務。
中    華    民    國    95    年    8    月     9     日
                  刑事第十六庭審判長法  官  葉騰瑞
                                    法  官  趙功恒
                                    法  官  莊明彰
以上正本證明與原本無異。
不得上訴。
                                    書記官  周素秋
中    華    民    國    95    年    8     月    9     日
附錄：本案論罪科刑法條全文
刑法第339條第1項
意圖為自己或第三人不法之所有，以詐術使人將本人或第三人之
物交付者，處5年以下有期徒刑、拘役或科或併科1千元以下罰金
。


司法院資訊處製作；財團法人民間司法改革基金會備份。
